【裁判字號】    95,易,339
【裁判日期】    951215
【裁判案由】    詐欺
【裁判全文】
臺灣嘉義地方法院刑事判決               95年度易字第339號
公  訴  人  臺灣嘉義地方法院檢察署檢察官
被      告  甲○○
上列被告因詐欺案件，經檢察官提起公訴（95年度偵字第4811號
），本院判決如下：
    主  文
甲○○無罪。
    理  由
一、本件公訴意旨略以：被告甲○○自民國89年起向告訴人丙○
    ○○告貸小額金錢，嗣意圖為自己不法之所有，明知嘉義縣
    中埔鄉○○段司公部小段82之24地號之土地，最初固為被告
    購得，惟受法令限制，乃登記在有自耕農身分之黃山林（被
    告岳父）名下，其後於87年間，與黃惠梅（被告小姨）商議
    由黃惠梅清償被告他筆貸款本息，上述土地則歸黃惠梅所有
    等情，詎於89年10月間某日對告訴人偽稱其岳父黃山林願提
    供上開地號與嘉義市○村段21地號土地應有部分6分之1（下
    合簡稱系爭土地），設定抵押權予告訴人供擔保，致使告訴
    人陷於錯誤，陸續借款予被告，累計借出金額達新臺幣（下
    同）155萬元。因認被告涉犯刑法第339條第1項之詐欺取財
    罪嫌。
二、公訴人據以認定被告涉有詐欺取財罪嫌，無非係以：(一)告訴
    人丙○○○之指訴；(二)證人黃山林、黃惠梅之證述；(三)被告
    甲○○簽發之支票影本6紙、欠款憑條影本1紙；(四)被告甲○
    ○交付丙○○○之土地所有權狀影本、證人黃山林國民身分
    證影本各1紙；(五)抵押權設定契約書影本1紙，作為論據。惟
    被告堅詞否認有上開犯行，辯稱：以伊與告訴人朋友關係，
    根本無須擔保即可借得本件款項，伊未曾提供任何土地擔保
    向告訴人借款等語。
三、按犯罪事實應依證據認定之，無證據不得認定犯罪事實﹔不
    能證明被告犯罪者，應諭知無罪之判決，刑事訴訟法第154
    條第2項、第301條第1項分別定有明文。又刑事訴訟法第161
    條第1項規定，檢察官就被告犯罪事實，應負舉證責任，並
    指出證明之方法。因此，檢察官對於起訴之犯罪事實，應負
    提出證據及說服之實質舉證責任。倘其所提出之證據，不足
    為被告有罪之積極證明，或其闡明之證明方法，無從說服法
    官以形成被告有罪之心證，基於無罪推定之原則，自應為被
    告無罪判決之諭知（最高法院92年臺上字第128號判例要旨
    參照）。再者，按刑法第339條第1項詐欺罪之成立，以意圖
    為自己或第三人不法所有，以詐術使人交付所有物為要件，
    而所謂以詐欺使人交付，必須被詐欺人因詐術而陷於錯誤，
    若其所用方法不能認為詐欺，且交付人亦不致陷於錯誤，即
    不構成該罪（最高法院46年臺上字第260號判例意旨參照）
    。
四、經查：
 (一) 被告自89年10月10日起至93年4月19日止，分別於附表所示
    時間向告訴人借款之事實，業據告訴人指訴明確，並為被告
    所是認。雖告訴人指訴被告各次借款之金額即如附表所示，
    本金為155萬元乙節，為被告所爭執，辯稱附表所示款項，
    有部分係包含利息，是以合計155萬元係含本利之和等語，
    而無從遽信該155萬元即被告所借支之本金，然被告依約應
    返還該155萬元予告訴人等情，則為被告所供認不諱，並有
    支票6紙及欠款憑條1紙為據，應堪信屬真實。又被告
 (二) 公訴人雖指被告於89年間以提供系爭土地抵押作為施用詐術
    之方式，向告訴人為前述借款等語。然查：依告訴人於本院
    審理時結證所言，被告係於第2次借款（即附表編號2所示借
    款）時，交付登記名義人為黃山林之系爭土地所有權狀予告
    訴人供作擔保（見本院卷第39、43、44頁）。且質諸告訴人
    所證稱：「（問：他拿權狀給你當時，是否你們有說好去登
    記？）沒有，他說權狀放我那裡作擔保」（見本院卷第42頁
    ）、「（問：說拿權狀給你要做擔保，與他說設定抵押擔保
    是否同一事情？）不是，他拿權狀給我，我就想說沒有關係
    ，沒有說到設定抵押的事，之後人家說必須設定抵押才有擔
    保，權狀也能報遺失，我才找他去設定抵押，那時候是92
    年，也就是去找代書的時間」等語（見本院卷第44頁），應
    認被告雖提供土地所有權狀供所謂「擔保」使用，然與告訴
    人間並未提及抵押權設定問題，充其量祇得認定告訴人因被
    告提示權狀，信其具還款誠意與保證而已。而私人間之金錢
    消費借貸，乃日常生活中尋常可見之經濟行為，其本身原寓
    有不等程度之風險，告訴人是否貸放款項，除斟酌被告之言
    行舉止等客觀情事外，尚繫諸其個人針對成本、獲利、風險
    、損失等利弊得失之經驗判斷，本應自行估量並搜集相關資
    訊，以作為其判斷之參考。茲被告此等提示系爭他人名義土
    地權狀之行為，是否能確保債權無虞，理應由智慮無缺之告
    訴人本諸常人可理解之風險加以評估，實難遽認被告此等行
    徑，該當類如巧言誆騙之類之施用詐術行為。至告訴人事後
    邀被告找代書乙○○辦理抵押設定時間，即抵押權設定契約
    書所載立約日期92年3月4日之事實，亦據告訴人指證不移，
    並有告訴人提出之土地抵押權設定契約書附卷可參，堪信屬
    實。是被告92年3月4日前之借款（即附表編號1至5所示借款
    合計135萬元），並無所謂抵押設定擔保情事，公訴人遽指
    被告以系爭土地設定抵押方式為詐術之行使，向告訴人借款
    155萬元，已嫌無據。又本件抵押設定係因告訴人事後於92
    年3月4日要求被告偕同辦理，被告始配合為之，已據告訴人
    前開證述屬實。而當時系爭土地之所有權人並非被告，事後
    亦未能辦妥系爭土地之抵押權設定登記等情，亦為被告、告
    訴人，及證人黃山林、黃惠梅一致供陳明確，並經證人即代
    書乙○○到庭陳述屬實（見本院卷第49、50頁）。則被告事
    後配合告訴人之要求洽由代書辦理抵押設定登記，又因故無
    法辦妥，是否能謂為此部分為詐術之行使，亦不能無疑。
 (三) 又查，(1)被告於提出系爭土地之土地所有權狀時，告訴人即
    知該權狀內所載所有權人並非被告本人，被告並向告訴人陳
    稱登記名義人雖為其岳父黃山林，而實際為被告所有等情，
    業經告訴人指證在卷（見本院卷第44頁），並有土地所有權
    狀影本在卷可憑。又依告訴人所述：其與被告係40餘載之朋
    友、知悉被告之配偶及岳父等人，但被告交付以被告岳父黃
    山林為登記名義人之前揭土地所有權狀後，完全沒有透過被
    告配偶或岳父等人加以查證，且在知悉抵押權未能辦理成功
    後，亦未試圖向被告之配偶或岳父為任何詢問等語（見本院
    卷第46至47頁），告訴人對於土地所有權狀是否確如被告所
    言為被告實際所有、或當中有無權利變動、或為何無法設定
    抵押擔保等節，均無任何事前或事後之查證。而被告向告訴
    人陸續借用附表所示款項，除曾給付數次利息外，未曾返還
    過借款本金，而在被告前債未清之狀況下，告訴人仍持續貸
    與款項，則為告訴人到庭證述無訛（見本院卷第39、41頁）
    ，甚屬明確。則倘被告確實係以系爭土地作為擔保，不論以
    權狀交付或設定抵押方式為之，告訴人焉能不經任何查證等
    手續，在被告前債均未付清之狀況下，一而再、再而三貸予
    被告為數不小之金錢？則告訴人之陸續貸放被告款項，與是
    否就系爭土地設定抵押權擔保，其間即難謂有相當之因果關
    係。(2)又告訴人於代書處洽辦抵押設定之後，仍陸續貸款附
    表編號6至8所示款項部分，雖據告訴人指稱係因「不知抵押
    要辦多久」，才陸續貸款予被告等語在卷（見本院卷第44、
    45頁）。然按「不動產物權，依法律行為而取得設定、喪失
    、及變更者，非經登記，不生效力」，民法第758條定有明
    文，亦為眾所週知之常識。告訴人年逾六旬，智慮無異於常
    人，社會經驗豐富，且本身有多筆不動產，亦曾透過代書辦
    理銀行抵押設定等情，均為告訴人所自承無訛（見本院卷第
    45頁），則對於抵押權設定之法律效力等相關情況，應有一
    定程度之瞭解，無諉為不知之理。尤其陸續貸與之款項，就
    附表編號7、8部分，均係93年間之貸款，與告訴人與被告相
    偕洽辦抵押設定之時間已分別達8月以上、1年以上，則告訴
    人倘確實因土地之抵押才允貸與款項，焉能於被告附表編號
    6、7、8所示陸續之借款當中，均在未向代書查證抵押權辦
    妥與否，即貸與款項？是以，告訴人在未確實以系爭土地為
    抵押權設定以擔保債權之情況下，迭次出借款項與被告，空
    言信賴被告所告稱可以系爭土地為擔保，不意竟遭詐騙云云
    ，顯難作為不利被告認定之理由。(3)綜前所述，被告是否以
    提供系爭土地之土地所有權狀，或配合告訴人要求辦理土地
    抵押權設定登記方式，行使其詐術，或告訴人是否因此有所
    陷於錯誤，實不無推究餘地。
 (四) 綜上所述，依公訴人所舉事證，尚難逕論被告於借款時提供
    土地所有權狀，或應告訴人要求一同洽辦系爭土地之抵押設
    定等舉動，為施用詐術之方法，或告訴人有何因此陷於錯誤
    之情事，遑論其間亦不具相當因果關係乙節。衡情本件應屬
    兩造間之民事債務糾葛，與詐欺取財罪之構成要件尚屬有間
    。
五、依前所述，公訴人所舉事證既無從說服本院以形成被告有罪
    之心證，依上揭法條規定及說明，自應為被告無罪判決之諭
    知。
據上論斷，應依刑事訴訟法第301條第1項，判決如主文。
本案經檢察官邱美英到庭執行職務
中    華    民    國    95    年    12    月    15    日
                  刑事第四庭審判長法  官  蔡憲德
                                  法  官  吳育霖
                                  法  官  鄧晴馨
上列正本證明與原本無異。
如不服本判決，應於判決送達後10日內向本院提出上訴狀（應附
繕本）。告訴人或被害人如對於本判決不服者，應具備理由請求
檢察官上訴，其上訴期間之計算係以檢察官收受判決正本之日期
為準。
中    華    民    國    95    年    12    月    15    日
                                  書記官  陳慶時
附表：
┌──┬───────┬─────┬────────────────────────┐
│編號│借款時間      │借款金額（│              備                註              │
│    │              │新臺幣）  │                                                │
├──┼───────┼─────┼────────────────────────┤
│1   │89年10月10日  │10萬元    │被告開立以其為發票人、面額10萬元、發票日89年10月│
│    │              │          │10日、支票號碼AG0000000號、付款人為嘉義市第三信 │
│    │              │          │用合作社之支票1紙作為憑證。                     │
├──┼───────┼─────┼────────────────────────┤
│2   │90年1月15日   │10萬元    │被告開立以其為發票人、面額10萬元、發票日90年1月 │
│    │              │          │15 日、支票號碼AG0000000號、付款人為嘉義市第三信│
│    │              │          │用合作社之支票1紙作為憑證。                     │
├──┼───────┼─────┼────────────────────────┤
│3   │90年9月7日    │5萬元     │被告開立以其為發票人、面額5萬元、發票日90年9月7 │
│    │              │          │日、支票號碼AG0000000號、付款人為嘉義市第三信用 │
│    │              │          │合作社之支票1紙作為憑證。                       │
├──┼───────┼─────┼────────────────────────┤
│4   │91年12月31日  │100萬元   │被告開立以其為發票人、面額100萬元、發票日91年12 │
│    │              │          │月31日、支票號碼AG0000000號、付款人為嘉義市第三 │
│    │              │          │信用合作社之支票1紙作為憑證。                   │
├──┼───────┼─────┼────────────────────────┤
│5   │92年2月8日    │10萬元    │被告開立以其為發票人、面額10萬元、發票日92年2月8│
│    │              │          │日日、支票號碼AG0000000號、付款人為嘉義市第三信 │
│    │              │          │用合作社之支票1紙作為憑證。                     │
├──┼───────┼─────┼────────────────────────┤
│6   │92年3月31日   │6萬元     │被告開立以其為發票人、面額6萬元、發票日92年3月31│
│    │              │          │日、支票號碼AG0000000號、付款人為嘉義市第三信用 │
│    │              │          │合作社之支票1紙作為憑證。                       │
├──┼───────┼─────┼────────────────────────┤
│7   │93年1月30日   │10萬元    │被告出具欠款憑條作為憑證。                      │
├──┼───────┼─────┼────────────────────────┤
│8   │93年4月19日   │4萬元     │被告出具欠款憑條作為憑證。                      │
└──┴───────┴─────┴────────────────────────┘


司法院資訊處製作；財團法人民間司法改革基金會備份。
